臺灣臺中地方法院刑事判決              100年度易字第713號
公  訴  人  臺灣臺中地方法院檢察署檢察官
被      告  吳雅婷
上列被告因詐欺案件，經檢察官提起公訴（100年度偵字第810號）
，本院判決如下：
    主    文
吳雅婷無罪。
    理    由
一、公訴意旨謂以：被告吳雅婷（下稱被告）於民國（下同）98
    年12月15日前某日，在不詳地點將其所有於臺中商業銀行霧
    峰分行所申設帳號000-000000000000號帳戶（下稱系爭帳戶
    ）之提款卡及密碼，交付予姓名、年籍不詳之詐騙集團成員
    使用，而容任系爭帳戶供他人用以詐騙財物。嗣該不詳姓名
    之人及渠所屬詐騙集團成員取得被告所交付之系爭帳戶提款
    卡及密碼後，即共同意圖為自己不法之所有，並基於詐欺取
    財之犯意聯絡，而為下列行為：（一）於99年12月15日17時
    35分許以詐騙電話向洪惠珊佯稱網路購物扣款有問題，必須
    至提款機操作取消，至洪惠珊陷於錯誤，於同日22時41分許
    以新竹市中華大學內郵局自動櫃員機匯款新台幣（下同）
    26,197元至被告之系爭帳戶，旋即將之領取一空；（二）於
    99年12月15日18時50分許以詐騙電話向王彩樺佯稱網路購物
    重複下單，設定為分期付款，必須至提款機操作取消，至王
    彩樺陷於錯誤，於同日19時19分許以台北縣板橋市（現改制
    為新北市板橋區）江翠郵局自動櫃員機匯款19,003元至被告
    之系爭帳戶，旋即將之領取一空；（三）於99年12月15日20
    時24分許以詐騙電話向柯杏樺佯稱網路購物扣款有問題，必
    須至提款機操作取消，至柯杏樺陷於錯誤，於同日21時11分
    許以台南縣永康市（現改制為台南市永康區○○○路郵局自
    動櫃員機匯款29,989元至被告之系爭帳戶，旋即將之領取一
    空，嗣經洪惠珊、王彩樺、柯杏樺等人發覺受騙報警處理而
    查悉上情。因認被告涉犯刑法第30條第1項前段、第339條第
    1 項之幫助詐欺取財罪嫌等語。
二、按犯罪事實應依證據認定之，無證據不得認定犯罪事實；不
    能證明被告犯罪者，應諭知無罪之判決，刑事訴訟法第154
    條第2項、第301條第1項分別定有明文。又事實之認定，應
    憑證據，如未能發現相當證據，或證據不足以證明，自不能
    以推測或擬制之方法，以為裁判基礎（最高法院40年台上字
    第86號判例參照）。且認定犯罪事實所憑之證據，雖不以直
    接證據為限，間接證據亦包括在內，然而無論直接證據或間
    接證據，其為訴訟上之證明，須於通常一般之人均不致有所
    懷疑，而得確信其為真實之程度者，始得據為有罪之認定，
    倘其證明尚未達到此一程度，而有合理之懷疑存在，無從使
    事實審法院得有罪之確信時，即應由法院為諭知被告無罪之
    判決（最高法院76年台上字第4986號判例參照）。又刑事訴
    訟法第161條第1項規定：檢察官就被告犯罪事實，應負舉證
    責任，並指出證明之方法。因此，檢察官對於起訴之犯罪事
    實，應負提出證據及說服之實質舉證責任。倘其所提出之證
    據，不足為被告有罪之積極證明，或其指出證明之方法，無
    從說服法院以形成被告有罪之心證，基於無罪推定之原則，
    自應為被告無罪判決之諭知（最高法院92年度台上字第128
    號判例參照）。次按刑法上之幫助犯，係指以幫助之意思，
    對於正犯資以助力，使其犯罪易於達成而言，故幫助犯之成
    立，不僅須有幫助他人犯罪之行為，且須具備明知他人犯罪
    而予以幫助之故意，始稱相當；又刑法並不承認過失幫助之
    存在，是以從犯之成立，須有幫助之故意，亦即必須認識正
    犯之犯罪行為而予幫助者，始足當之（最高法院86年度臺上
    字第4824號、72年度臺上字第6553號判決亦可參照）。
三、本件公訴人認被告涉犯上開罪嫌，無非係以(1)系爭帳戶確係
    被告所申辦，並為不詳年籍之人充作向被害人洪惠珊、王彩
    樺、柯杏樺詐欺之用之事實，業據被害人洪惠珊、王彩樺、
    柯杏樺於警詢中指述甚詳，並有被害人洪惠珊、王彩樺、柯
    杏樺提供之郵政自動櫃員機交易明細表3紙及臺中商業銀行
    霧峰分行銀行函附之被告上開帳戶開戶資料交易明細1份附
    卷可稽，是前開帳戶確已遭詐欺集團用以當作詐騙被害人所
    得之匯款帳戶甚明。(2)被告雖以上開存摺、提款卡不知何時
    遺失置辯，惟被告所有之上開帳戶提款卡之密碼乃係由帳戶
    所有人自行設定，而被告供稱已忘記密碼，其密碼顯非單純
    易於猜測之號碼（如123456），他人無從知悉該密碼為何，
    苟單純遺失帳戶存摺及提款卡，他人應無輕易使用上開帳戶
    作為轉帳及匯提款工具之可能，是被告所辯遺失云云核與常
    情不符，顯屬卸責之詞，不足採信。(3)另從事不法詐騙犯罪
    之行為人應係聰明狡詐之徒，當知社會上一般正常之人如帳
    戶存摺、提款卡遭竊或遺失，必於發現後立即報警或向金融
    機構辦理掛失止付，渠等即無法以拾得或竊得之存摺、提款
    卡提領該帳戶內之存款，否則渠等大費周章從事於犯罪之行
    為，卻只能平白無故替原帳戶所有人匯入金錢，而無法得償
    其犯罪之目的，無異於為他人作嫁，故若非確定該帳戶所有
    人不會去報警或掛失止付，渠等應不至於以該帳戶從事財產
    犯罪，是若在該帳戶提款卡係拾得或竊得之情況下，實無可
    能發生，依此而論，更徵被告所有之上開帳戶之存摺、提款
    卡及密碼，應係被告自己交付某詐欺集團之成員無訛等為其
    主要論據。
四、訊據被告固坦承系爭帳戶為其所申請開戶使用之事實，惟堅
    決否認有何幫助詐欺取財犯行，辯稱：系爭帳戶係伊於96年
    4月24日所申辦，當初申辦係為了公司薪資轉帳使用，後來
    公司改用於台灣企業銀行開戶的帳戶作薪資轉帳，系爭帳戶
    伊就未再使用，最後一次使用時間係96年12月29日，伊於98
    年8月間搬出前夫鄭嘉明住處即台中市○○區○○路62號之5
    ，伊搬出鄭嘉明住處時未將系爭帳戶的存摺及提款卡帶走，
    伊懷疑伊的存摺、提款卡被鄭嘉明拿去給別人使用，鄭嘉明
    知道伊的提款卡密碼，伊現在已經忘記提款卡的密碼；伊係
    於98年12月18日及98年12月24日去操作提款機領取台灣企銀
    帳戶的薪資都交易失敗，伊打電話去台灣企銀查問，才知道
    是台中商銀的帳戶被警示，伊與鄭嘉明已於98年12月29日離
    婚等語。
五、有關證據能力部分：
    按刑事訴訟法第159條第1項規定：「被告以外之人於審判外
    之言詞或書面陳述，除法律有規定者外，不得作為證據。」
    其立法意旨，乃在於確保被告之反對詰問權。同法第159條
    之5第1項規定：「被告以外之人於審判外之陳述，雖不符前
    四條之規定（同法第159條之1至第159條之4），而經當事人
    於審判程序同意作為證據，法院審酌該言詞陳述或書面陳述
    作成時之情況，認為適當者，亦得為證據。」同法條第2項
    規定：「當事人、代理人或辯護人於法院調查證據時，知有
    刑事訴訟法第159條第1項不得為證據之情形，而未於言詞辯
    論終結前聲明異議者，視為有前項之同意。」其立法意旨，
    則在於確認當事人對於傳聞證據有處分權，得捨棄反對詰問
    之權利，同意傳聞證據可作為證據。惟因刑事訴訟制度尚非
    採澈底之當事人進行主義，乃又限制以法院認為適當者，始
    得為證據。因此，當事人同意或依法視為同意某項傳聞證據
    作為證據使用者，實質上即表示有反對詰問權之當事人已捨
    棄其權利，如法院認為適當者，不論該傳聞證據是否具備刑
    事訴訟法第159條之1至第159條之4所定情形，均容許作為證
    據；換言之，當事人捨棄對原陳述人行使反對詰問權者，如
    法院認為適當，即容許該傳聞證據作為證據，不以未具備刑
    事訴訟法第159條之1至第159條之4所定情形為前提（最高法
    院97年度臺上字第6162號判決意旨參照）。查本判決後述所
    引用各該被告以外之人於審判外之陳述（包含言詞及書面陳
    述），其中屬傳聞證據者，因檢察官及被告於本院審判期日
    中均未對證據能力表示意見並予爭執，且迄至言詞辯論終結
    前亦未為聲明異議，本院審酌各該證據資料製作時之情況，
    尚無違法不當，且與本案均具有關連性，認後述所引用證據
    之證據能力均無疑義。
六、本院查：
（一）本件被害人洪惠珊、王彩樺、柯杏樺確因遭詐騙集團成員
      以電話詐騙後，因而陷於錯誤，而分別依指示至新竹市中
      華大學內郵局、新北市板橋區江翠郵局、台南市○○區○
      ○路郵局自動櫃員機匯款至被告系爭帳戶，並隨即遭人領
      走所匯入之款項等情，業據證人即被害人洪惠珊、王彩樺
      、柯杏樺於警詢時指述甚詳，並有中華郵政自動櫃員機交
      易明細表3紙、台中商業銀行霧峰分行98年12月24日中霧
      峰字第09804500447號函附存戶吳雅婷、帳號00000000000
      0號之基本資料影本及交易明細資料、洪惠珊內政部警政
      署反詐騙案件紀錄表、新竹市警察局第三分局青草湖派出
      所陳報單、新竹市警察局第三分局青草湖派出所受理各類
      案件紀錄表、新竹市警察局第三分局青草湖派出所受理詐
      騙帳戶通報警示簡便格式、王彩樺內政部警政署反詐騙案
      件紀錄表、台北縣政府警察局海山陳報單、台北縣政府警
      察局海山分局新海派出所受理各類案件紀錄表、台北縣政
      府警察局海山分局新海派出所受理刑事案件報案三聯單、
      柯杏樺內政部警政署反詐騙案件紀錄表、臺南市警察局第
      一分局通報單、臺南市警察局第一分局莊敬派出所受理各
      類案件紀錄表、臺南市政府警察局第一分局莊敬派出所受
      理刑事案件報案三聯單等在卷可稽，是以被告所申設之系
      爭帳戶，確遭詐騙集團成員作為實施詐欺取財使用之事實
      ，固屬實情，惟此僅足證明有人利用被告系爭帳戶持以詐
      騙被害人洪惠珊、王彩樺、柯杏樺而已，尚不得遽以證明
      被告參與上開詐騙或係基於幫助犯意提供系爭帳戶供人詐
      騙。
（二）又本院向台中商業銀行霧峰分行調閱被告系爭帳戶自開戶
      日起至帳戶凍結日止之交易明細表，經台中商業銀行霧峰
      分行以100年3月9日中霧峰字第09904500045號函檢送該交
      易明細表（見本院卷第12至14頁），依交易明細所示系爭
      帳戶於96年4月24日以現金2,000元開戶，之後於96年5月7
      日、96年6月5日、96年7月5日、96年8月6日、96年9月5日
      、96年10月5日、96年11月5日、96年12月5日均分別以薪
      資為名存入11,100元、7,085元、6,920元、14,043元、
      7,860元、2,889元、10,252元、10,389元，而最後使用日
      期係於96年12月29日提領現金100元（含手續費為106元）
      後，系爭帳戶僅餘10元，之後於98年12月15日前均未再有
      任何金錢存入匯入或其他使用情形，是被告辯稱系爭帳戶
      是伊於96年間為工作薪資轉帳使用，96年12月29日係伊最
      後一次使用日期，之後即未再使用等語，經本院比對系爭
      帳戶之交易明細表，堪可採信。
（三）本件被告確係於98年8月間搬離前夫鄭嘉明位於台中市○
      ○區○○路62號之5住處，業據證人鄭嘉明到庭結証屬實
      ，又證人鄭嘉明到庭結稱：「（檢問：你跟吳雅婷何時結
      婚？）我忘記了。（檢問：何時離婚？）98年12月29日。
      （檢問：離婚前有無住在一起？）有，住在我現在五福路
      的住處。（檢問：你們何時分居的？）98年8月，是吳雅
      婷搬出去。（檢問：你們離婚之前，銀行帳戶、存摺、提
      款卡等物由何人保管？）我們各自保管。（檢問：你們離
      婚之前，你有無向吳雅婷借用帳戶或提款卡？）沒有。（
      檢問：你是否知道吳雅婷有台中商銀霧峰分行的帳戶？）
      我知道，那是她公司幫她換的。（檢問：你有無跟吳雅婷
      借過台中商銀霧峰分行的存摺或提款卡使用？）沒有。（
      檢問：你是否知道吳雅婷上開帳戶的密碼？）不知道。（
      檢問：吳雅婷搬走時，帶走何物？）她帶走一些衣物和證
      件。（檢問：吳雅婷搬走時，你有無整理房子看有何物留
      下來？）沒有整理。（檢問：吳雅婷搬走之後，你有無看
      見她的銀行存摺、提款卡留在你家嗎？）我只有看到一張
      金融卡。（檢問：那張金融卡是哪一家銀行的？）好像是
      彰化銀行。（檢問：那張金融卡你如何處理？）現在還放
      在我住處。（檢問：你是否知道那張金融卡的密碼？）不
      知道。（檢問：你現在的住處有無遭竊過？）沒有。（檢
      問：你確定是98年8月吳雅婷搬出去？）對。（檢問：吳
      雅婷台中商銀霧峰分行的帳戶被詐騙集團利用的事，你是
      否知情？）我不知道。（檢問：吳雅婷說她被詐騙集團利
      用的提款卡有可能是被你拿去使用？）我不知道她的密碼
      ，也沒有她的簿子。（檢問：你們離婚之後有無聯絡？）
      沒有。（檢問：你們有無小孩？）有，小孩歸我。（檢問
      ：你們離婚之後是否還有金錢往來？）沒有，只有看小孩
      。……（被告問：之前你有打電話跟我說，我們提款卡都
      放在一個盒子裡，我們兩個人的提款卡都不見了？）我有
      打電話給被告，我三樓的房間被人家翻過，我看到我郵局
      的金融卡被折斷，被告彰化銀行的提款卡還在我住處。（
      被告問：之前我的台中商銀的卡片還沒換成台灣企銀之前
      ，你是否也有拿我台中商銀的卡片去領錢？）沒有。（被
      告問：你之前打電話跟我說放在一個盒子裡的提款卡全部
      都不見了，現在為什麼說彰化銀行的還在？）我只有看到
      彰化銀行的跟我的而已。……（檢問：你剛才說家裡沒有
      遭竊，為何又說三樓被翻過？）只有三樓被翻一點點而已
      ，看到彰化銀行的卡片露在外面。（檢問：你剛才說有一
      個盒子是裝什麼的？）沒有盒子，彰化銀行跟我郵局的卡
      片是放在櫃子。（檢問：你當天有無發現房間內有何物品
      不見？）沒有其他物品不見，只有我的郵局卡片被折斷。
      （檢問：這件事你有無報案？）沒有。（檢問：是何時發
      生的事？）我忘記了。（檢問：是去年、前年還是今年？
      ）我真的忘記了。（檢問：你的郵局提款卡是哪一家的？
      ）霧峰郵局的。（檢問：你有無去補辦？）沒有，沒有時
      間去補辦。……（審判長問：你有無前科？）沒有。（審
      判長問：為何與吳雅婷離婚？）個性不合。（審判長提示
      台中商銀霧峰分行交易明細問：96年12月8、9日是否你去
      提領的？）我不知道。……（審判長問：96年12月間你有
      無工作？）沒有。（審判長問：98年12月間你有無工作？
      ）有，做車床，在霧峰的南北市，有加入健保，一個月兩
      萬多。（審判長問：公司名稱？）鴻裕公司。（審判長問
      ：何時開始，做到什麼時候？）我忘記了，做了半年多。
      （審判長問：你有無跟銀行借錢？）有。（審判長問：借
      多少？）兩萬，是用現金卡借的。（審判長問：何時辦的
      ？）我忘記了。（審判長問：兩萬欠到現在還沒有還？）
      對。（審判長問：所以你信用不好，銀行不讓你再開戶？
      ）是。（審判長問：你是不是被列為信用不良的客戶？）
      是。（審判長問：你太太有無被列為信用不良的客戶？）
      沒有。………（審判長問：你退伍多久？）快5年了。（
      審判長問：退伍後有無跟金融機構往來？）沒有。（審判
      長問：積欠銀行兩萬元如何處理？）銀行叫我先還利息。
      （審判長問：你有無還利息？）後來就沒有還了。（審判
      長諭知另定期日安排證人鄭嘉明及被告吳雅婷二人測謊）
      沒有意見。」等語（見本院卷100年5月10日審判筆錄），
      依上開證人鄭嘉明之證述內容，證人鄭嘉明雖未承認將被
      告之系爭帳戶提款卡及密碼交付他人使用，惟對於台中市
      霧峰區○○路62號之5住處是否曾遭竊乙情前後証述不一
      ，檢察官主詰問時証稱住處未曾遭竊過等語，經被告行反
      詰問時又改稱僅有三樓房間遭人翻過，但只有其郵局金融
      卡被折斷，無其他物品失竊等語，衡以一般之人如家中遭
      有上開被人無故侵入情節，不論有無失竊物品，應會記憶
      深刻甚至報警處理，證人鄭嘉明非但未報警處理，對於發
      生時間及過程均証稱忘記了等語，顯見證人鄭嘉明所為之
      證詞語多可疑，益徵被告辯稱懷疑係證人鄭嘉明將伊留置
      在夫家之提款卡交付他人使用，非無可能。
（四）本院審理期間經被告與證人鄭嘉明之同意，將其二人進行
      測謊鑑定，然證人鄭嘉明並未依指定期日到場進行測試，
      而被告經送請具有測謊專業技術之鑑定人即臺灣臺中地方
      院檢察署檢察事務官李錦明實施測謊，經鑑定結果受測人
      吳雅婷於測前會談中否認，有將本人台中商銀的帳戶交給
      詐欺集團使用。經測謊儀器先以刺激測試法檢測生理反應
      情形及熟悉測試後，再以區域比對法測試，經採７分位數
      據分析法比對分析，結果對於下列問題（一）、（二）均
      無法鑑判：【（一）你本人有沒有把台中商銀的帳戶交給
      詐欺集團使用？（答：沒有）（二）是不是你本人把台中
      商銀的帳戶交給詐欺集團使用的？（答：不是）】均無法
      鑑判，此有100年8月18日編號2011C0094號測謊鑑定書在
      卷可稽，是以測謊結果亦不足以證明被告有將系爭帳戶提
      款卡、密碼交付詐騙集團成員使用之行為，併予敘明（至
      於本案是否係由證人鄭嘉明交付被告之上開帳戶金融卡、
      密碼予詐欺集團成員使用而涉有刑責，應由偵查機關另行
      依法偵辦，附此說明）。
（五）至檢察官於起訴書所論述有關被告應成立幫助詐欺取財之
      諸論點，大抵均係由從事犯罪偵審工作者之角度，衡情論
      理以間接推論之方式，逕行認定被告應成立犯罪，而忽略
      被告上開所辯及證人鄭嘉明證述內容有違常情部分，復疏
      未調查論述上開直接證據所顯現有利於被告之部分，是以
      檢察官在被告否認犯罪下，僅據間接推論諸情，而反推被
      告所為辯解均不可採信，尤更進一步推論被告係基於不確
      定故意將帳戶資料交付他人，實非可採。
七、綜上所述，被告之系爭帳戶固遭詐欺集團利用供充作為詐欺
    取財之匯款入帳帳戶，然經本院比對被告上開帳戶之交易明
    細及證人鄭嘉明之證述內容，尚查無積極、直接、明確之證
    據足以證明被告確有交付系爭帳戶提款卡、密碼之行為，自
    難認被告有容認詐騙集團使用該帳戶作為詐騙工具之幫助詐
    欺取財之不確定故意。本件公訴人所憑之證據，無論直接或
    間接證據，均尚未達於一般之人均可得確信，而無合理之懷
    疑存在之程度，本院亦查無其他確切證據，足以證明被告確
    應負本件幫助詐欺取財罪責，被告之犯行尚屬不能證明，揆
    諸首揭法條及判例、判決意旨，自應諭知被告為無罪之判決
    ，以免冤抑。
八、移送併案審理部分（臺灣臺中地方法院檢察署100年度偵字
    第12053號），形式上雖與本案有同種想像競合犯之裁判上
    一罪關係，然本件被告被訴之犯罪事實既經本院為無罪判決
    ，則該移送併辦部分本院即無從併案審理，自應退回移送單
    位另行依法處理，併此敘明。
據上論斷，應依刑事訴訟法第301條第1項，判決如主文。
本案經檢察官楊朝嘉到庭執行職務。
中    華    民    國   100    年    10    月    4     日
                  刑事第一庭  審判長法  官  許旭聖
                                    法  官  朱光國
                                    法  官  廖穗蓁
以上正本證明與原本無異。
如不服本判決應於收受送達後10日內向本院提出上訴書狀，並應
敘述具體理由；其未敘述上訴理由者，應於上訴期間屆滿後20日
內向本院補提理由書（均須按他造當事人之人數附繕本）「切勿
逕送上級法院」。
告訴人或被害人對於判決如有不服具備理由請求檢察官上訴者，
其上訴期間之計算係以檢察官收受判決正本之日期為準。
                                    書記官  許靜茹
中    華    民    國   100    年    10    月    4     日